【裁判字號】    96,上易,745
【裁判日期】    970414
【裁判案由】    背信
【裁判全文】
臺灣高等法院高雄分院刑事判決         96年度上易字第745號
上  訴  人
即  自訴人  甲○○
訴訟代理人  魏緒孟  律師
            鄭曉東  律師
被      告  乙○○
選任辯護人  劉家榮  律師
上列上訴人因被告背信案件，不服臺灣高雄地方法院94年度自更
字第1 號中華民國96年6 月8 日第一審判決，提起上訴，本院判
決如下：
    主  文
上訴駁回。
    理  由
一、自訴意旨略以：自訴人甲○○於民國93年7 月間，委託被告
    乙○○向臺灣金聯資產管理股份有限公司（下稱金聯公司）
    申購金聯公司對於玉璽建設股份有限公司（下稱玉璽公司）
    之債權（債權金額為1 億6810萬元及其利息，並以高雄市○
    ○區○○段2 小段2314號土地及其上建物作為抵押物，下稱
    系爭債權），嗣被告竟意圖為自己不法之利益，先於同年8
    月3 日在未經自訴人同意之情況下，即以自己名義與金聯公
    司簽訂債權讓與契約書（編號：0000-000-000-0000 號），
    以新台幣7100萬元之價格，購入上開金聯公司對玉璽公司之
    債權，自訴人事後受告知後勉強同意日後再行更名，並仍依
    約給付金聯公司頭期買賣價金710 萬元，嗣被告復為謀取更
    高佣金，即自居以債權所有人身分，於同年8 月22日以8000
    萬之價格，將上開債權轉售予吳麗雲，並簽訂同上編號之債
    權讓與契約書，損害自訴人權利，嗣因金聯公司將已給付之
    710 萬頭期款返還自訴人，自訴人始悉上情，因認被告乙○
    ○涉犯刑法第342 條第1 項之背信罪嫌云云。
二、按犯罪事實應依證據認定之，無證據不得認定犯罪事實，又
    不能證明被告犯罪，應諭知無罪之判決；刑事訴訟法第154
    條第2 項及第301 條第1 項分別定有明文。再按刑事訴訟法
    上所謂認定犯罪事實之證據，係指足以認定被告確有犯罪行
    為之積極證據而言，如未能發現相當證據或證據不足以證明
    ，自不能以推測或擬制之方法，以為裁判基礎。而認定不利
    於被告之事實，須依積極證據，苟積極證據不足為不利被告
    之認定時，即應為有利於被告之認定，更不必有何有利之證
    據；又認定犯罪事實所憑之證據，雖不以直接證據為限，間
    接證據亦包括在內，然而無論直接證據或間接證據，其為訴
    訟上之證明，須於通常一般之人均不致有所懷疑，而得確信
    其為真實之程度者，始得據為有罪之認定，倘其證明尚未達
    到此一程度，而有合理之懷疑存在，無從使事實審法院得有
    罪之確信時，即應由法院為諭知被告無罪之判決。亦即若證
    據資料在經驗科學上或論理法則上尚有對被告較為有利之存
    疑，而無從依其他客觀方法排除此項合理之可疑，即不得以
    此資料作為斷罪之基礎，且刑事訴訟制度受「倘有懷疑，即
    從被告之利益為解釋」、「被告應被推定為無罪」之原則所
    支配，故得為訴訟上之證明者，無論為直接或間接證據，須
    客觀上於一般人均不致有所懷疑而達於確信之程度者，始可
    據為有罪之認定，倘其證明尚未達於「確信」之程度，而有
    合理可疑存在時，即難據以為被告不利認定，換言之，在法
    律判斷上，即不能為被告有罪之認定。又按刑法第342 條之
    背信罪，須以為他人處理事務為前提，所謂為他人云者，係
    指受他人委任，而為其處理事務而言，苟無委任之事實，即
    無成立背信罪之餘地（最高法院49年台上字第1530號判例及
    82年度台上字第2974號判決可供參照）。
三、訊據被告乙○○對於上開向金聯公司購入金聯公司對玉璽公
    司之系爭債權，原本欲以7,500 萬元出賣該債權予自訴人甲
    ○○，嗣後改以8,000 萬元之價格，將該債權轉售予吳麗雲
    一事，固不諱言，惟堅決否認有何背信之犯行，辯稱：系爭
    債權係我以本人名義向金聯公司承購，並與自訴人洽談轉賣
    之事宜，並非受自訴人之委託出面向金聯公司承購，事後因
    自訴人遲遲不與我簽訂轉讓契約，因此我才轉讓給吳麗雲，
    我與自訴人間並無任何委任關係存在，我並無背信可言等語
    。
四、經查：
（一）本件系爭債權係被告於93年5 月底、6 月初透過仲介人德
      誠資產公司向金聯公司申請購買，於93年6 月初經金聯公
      司核准後，金聯公司再經由德誠資產公司聯絡被告前來簽
      約，此業據證人即本件金聯公司經辦人林敏仁於原審審理
      中證述明確（見原審卷第205 頁至第206 頁），並有被告
      與金聯公司所簽訂之債權讓與契約書影本1 紙在卷可稽（
      見原審93年度自字第135 號第10頁至第12頁），足證被告
      確與金聯公司就系爭債權訂有債權讓與契約。
（二）自訴人雖指稱被告係受其委任與金聯公司簽約購買系爭債
      權，惟其亦不諱言：伊係93年7 月初始與被告接觸等語（
      見原審卷第205 頁），而證人田鴻林於原審審理中亦證述
      稱：被告與自訴人接觸前已與金聯公司有接觸，並已談及
      以被告名義購買系爭債權事宜等語無誤（見原審卷第205
      頁）；又證人即與自訴人合夥買入系爭債權之人趙剛毅於
      原審審理中亦證述稱：我與被告接洽時，被告已向金聯公
      司申請購買系爭債權，我知道被告有申購尚未賣掉，就跟
      被告表示要買系爭債權等語（見原審卷133 頁）；顯見被
      告當初自行先向金聯公司申購系爭債權，自訴人知悉後希
      望被告轉讓，而與被告一起前往金聯公司完成形式上之簽
      約及交付定金710萬元。
（三）復參之證人林敏仁亦於原審審理中結證稱：93年8 月3 日
      被告與金聯公司簽約時，自訴人也有到場，並表示可否將
      購買人更名等語（見原審卷第206 頁），可見本件係被告
      自行向金聯公司購買本件系爭債權，之後，自訴人欲向被
      告購買請求被告將該債權轉讓，而非自訴人委託被告出面
      向金聯公司購買本件系爭債權甚明，否則，自訴人何須在
      簽約時又要求更名，且自訴人當初約定400 萬元給被告，
      係作為被告轉讓該債權所應賺取之差價，而非佣金，因佣
      金乃指介紹買賣或租賃之仲介費而言，被告本身即為系爭
      債權之買受人，焉有仲介可言！
（四）又自訴人雖提出其給付予金聯公司作為購買系爭債權價金
      之500 萬元支票影本1紙 ，惟被告收受此一金額時所出具
      之收據上係載明「茲收到訂購座落高雄市○○區○○段8
      小段2314地號（86）高市建築字第02051 號，門牌高雄市
      鼓山區○○路271 之1 號買賣價款」等語，有收據影本1
      紙在卷可稽（見原審93年度自字第135 號卷第8 頁），故
      此僅足以認自訴人提供被告向金聯公司購買系爭債權之資
      金，尚難以此認為自訴人即係實際與金聯公司訂約購買系
      爭債權之人；何況依照93年8 月3 日台灣金聯公司所開立
      予被告之收據，足以證明當初與金聯公司簽約時之70 0
      萬元支票及10萬元現金，確實係由被告交付予金聯公司，
      如該款項係由自訴人直接交付台灣金聯公司，則金聯公司
      之收據自應開立予自訴人收執才符合常理。且自訴人復未
      能提出其他證據，足以證明被告係受其委託出面與金聯公
      司申購系爭債權；則本件被告與自訴人間就本件系爭債權
      之買賣事宜，尚難認其2 人間有何委任關係存在，且自訴
      人遲遲不肯與被告簽訂正式之轉讓契約，並協商如何處理
      後續之繳款事宜，被告更於嗣後得知付給金聯公司之700
      萬元支票係吳麗雲所支付，始與吳麗雲接洽，而將上開債
      權轉讓給吳麗雲。至於被告與自訴人間之買賣關係如何處
      理，則係民事糾紛，尚無背信可言。
（五）被告於93年8 月3 日與金聯公司正式簽約前，雙方即已談
      妥一切債權申購事宜，當天僅形式上簽約及交付定金710
      萬元，並非當天才由自訴人與金聯公司洽談一切條件，至
      於契約書正本係金聯公司交予被告後，被告為表達確實有
      將系爭債權轉讓給自訴人之事實，且藉此表達履約之誠意
      ，遂於收受後交給自訴人收執，否則，金聯公司既將收取
      定金710 萬元之收據交給被告收執，豈有卻將訂立買賣系
      爭債權之契約書交給自訴人收執之理？可見自訴人所訴不
      合常情，不足採信。
（六）至自訴人狀載系爭債權尚有金泰華營造公司之法定抵押權
      ，被告均不加以處理云云。然查，金泰華營造公司之法定
      抵押權早已於87年7 月13日拋棄，有該拋棄法定抵押權切
      結書1 份在本院卷第80頁足憑，可見自訴人上開所訴，亦
      不足採。
（七）綜上所述，被告前開所辯，應屬可採，從而自訴人所持之
      前開論據，均無法採為認定被告犯罪之證據；此外，復查
      無其他積極證據足資證明被告有何背信之犯行。揆之上開
      法條規定及判例意旨，被告上開犯罪尚屬不能證明，自應
      為無罪之諭知。至被告與自訴人間就本件系爭債權之買賣
      糾紛應屬民事糾葛，應循民事訴訟程序解決，併予敘明。
五、原審以不能證明被告乙○○犯背信罪，而為被告無罪之諭知
    ，經核並無違誤。自訴人上訴意旨，猶執前詞，指摘原判決
    不當，為無理由，應予駁回。
據上論斷，應依刑事訴訟法第368條，判決如主文。
中    華    民    國    97    年    4     月    14    日
                  刑事第二庭  審判長法  官  林正雄
                                    法  官  陳啟造
                                    法  官  黃壽燕
以上正本證明與原本無異。
不得上訴。
中    華    民    國    97    年    4     月    14    日
                                    書記官  梁雅華


司法院資訊處製作；財團法人民間司法改革基金會備份。
